臺灣士林地方法院刑事判決　　　　　　　　　　　　　九十三年度訴字第五一四號
　　公　訴　人　臺灣士林地方法院檢察署檢察官
　　被　　　告　甲○○
　　選任辯護人　林禮模　律師
　　被　　　告　丙○○
　　　　　　　　丁○○
　　右　一　人
　　選任辯護人　梁裕勝　律師
右列被告因偽造文書案件，經檢察官提起公訴（九十二年度偵字第四二二五號），本
院判決如左：
    主  文
丙○○、丁○○共同行使變造私文書，足以生損害於他人，丙○○處有期徒刑肆月，
丁○○處有期徒刑陸月，如易科罰金均以參佰元折算壹日。
甲○○無罪。
    事  實
一、丁○○自民國八十四年間起，即化名「黃聖友」借用父親劉紹浪之名義入股與甲○○（另為無罪之諭知如後）合夥經營設於台北縣八里鄉下罟子五十七之十五號
    之韋琨工業有限公司（下稱韋琨公司），甲○○為韋琨公司之登記負責人，負責
    資金調度，丁○○則實際負責該公司生產及業務工作，而丙○○係任職甲○○所
    經營右利工業股份有公司（下稱右利公司）之會計，於八十四年至八十五年間受
    甲○○之委託處理韋琨公司開立支票等事宜。丁○○於八十四年三月十五日經甲○○同意，以韋琨公司之名義向佳洋科技有限公司（下稱佳洋公司）購買ＳＫＭ
    —三五○型塑膠射出成型機一台，乃與佳洋公司業務員乙○○約定價金為新台幣
    （下同）一百七十五萬元，並簽訂買賣合約書一紙，惟佯向甲○○告知價金為三
    百五十萬元，擬借此俟機向韋琨公司抽取中間之差額牟利。而於八十四年八月初
    ，甲○○欲以前開機器向合作金庫新莊支庫（現更名為合作金庫銀行新莊分行，
    下稱合作金庫）借款並辦理動產抵押之設定，丁○○為免上開虛報價金之事被揭
    穿，且意圖為第三人韋琨公司不法之所有，先向佳洋公司索取發票日期為八十四
    年七月二十日，銷售額為一百七十五萬元，總額一百八十三萬七千五百元，發票
    號碼為「ＺＢ00000000」號之統一發票一紙，再與丙○○基於上開犯意
    之聯絡，在桃園縣龜山鄉○○○街六八號右利公司，先由丙○○將前開買賣合約
    書及發票私文書影印後，用立可白將其中金額及日期塗抹後加以影印，再變造價
    金為三百五十萬元、簽約日期為八十四年四月十五日、訂金先付一百二十萬元，
    餘款二百三十萬元，惟二人擔心該支庫承辦人發覺字跡有異，乃由丁○○重新謄
    寫上開變造之內容，復將該變造後之二紙私文書影印後，於八十四年八月二日，
    由丁○○行使該等變造之私文書並以韋琨公司名義向合作金庫借款，使合作金庫
    承辦人陷於錯誤，依上開變造之私文書評估後，核准貸款二百五十萬元，並於八
    十四年七月十二日設定上開動產抵押，擔保債權金額三百二十五萬元，八十四年
    十一月七日將款項撥入韋琨公司在合作金庫所設第0000000000000
    號帳戶中，足以生損害於佳洋公司及合作金庫。嗣甲○○欲結束韋琨公司之營業
    ，將上開射出機折算賣回佳洋公司時，始發覺上情。
二、案經臺灣士林地方法院檢察署檢察官於他案件中發覺自動檢舉偵查起訴。
    理  由
壹、有罪部分：
一、右揭犯罪事實，業據被告丙○○、丁○○迭於檢察官偵查及本院審理中供承不諱
    ，並經證人即佳洋公司職員乙○○、合作金庫職員熊琇真於檢察官偵查、本院八
    十九年度訴字第九四號審理中及本案本院審理中結證明確，且有上開變造前後之
    買賣合約書、統一發票、韋琨公司於八十四年七月十二日以機器為保品向合作金
    庫申請二百五十萬元短期借款之授信申請書、合作金庫八十四年八月二日核准之
    授信申請暨批覆書、韋琨公司設於合作金庫第0000000000000號帳
    戶明細附卷可憑（參見本院卷及本院八十九年度訴字第九四號卷宗所附），是上
    開被告二人之自白應認與事實相符，堪予採信，其二人之犯行洵堪認定。
二、核被告丙○○、丁○○所為，均係犯刑法第二百十六條、第二百十條行使變造私
    文書罪、同法第三百三十九條第一項詐欺取財罪。上開被告二人變造私文書後，
    復持以行使，其變造之低度行為為行使之高度行為吸收，僅論以行使變造私文書
    罪。又上開被告二人所犯上開二罪間，有方法結果之牽連關係，為牽連犯，應從
    一重之行使變造私文書罪處斷。再上開被告二人犯上開二罪，有犯意聯絡及行為
    分擔，均為共同正犯。爰審酌被告二人犯罪之動機、目的、所採取變造文書進而
    詐欺之犯罪手段，犯罪時所受之刺激及其品性、生活狀況、智識程度、犯罪所生
    之損害，事後韋琨公司清償貸款及犯罪後態度良好等一切情狀，分別量處如主文
    所示之刑。另被告等行為後，刑法第四十一條業於九十年一月十日修正公布，同
    年月十二日生效，舊法規定犯最重本刑三年以下有期徒刑以下之刑之罪，而受六
    個月以下有期徒刑或拘役之宣告，因身體、教育、職業、家庭之關係或其他正當
    事由，執行顯有困難者，得易科罰金，修正後刑法第四十一條第一項前段規定，
    凡犯最重本刑五年以下有期徒刑以下之刑之罪，而受六個月以下有期徒刑或拘役
    之宣告，得易科罰金；本件被告係犯最重本刑為五年以下有期徒刑以下之刑之罪
    ，依修正後之規定始得易科罰金，對被告等有利，應依刑法第二條第一項前段，
    適用修正後刑法第四十一條第一項前段之規定，諭知易科罰金之折算標準，以資
    警惕。
貳、無罪部分：
一、公訴意旨略以：被告甲○○為韋琨公司之負責人，自八十二年起與丁○○合夥經
    營韋琨公司，由丁○○負責管理韋琨公司之生產及業務工作，丁○○於八十四年
    三月十五日以韋琨公司之名義向佳洋公司購買ＳＫＭ—三五○型自動射出機一部
    ，價金為一百七十五萬元，雙方簽立有契約書一紙，待韋琨公司將款項全數付清
    後，佳洋公司則交付發票日期為八十四年七月二十日，銷售額為一百七十五萬元
    ，總額一百八十三萬七千五百元，發票號碼為「ＺＢ00000000」號之統
    一發票一紙。嗣於八十四年八月間丁○○、被告甲○○擬以前開機器向合作金庫
    新莊支庫辦理設定動產擔保權借款，為取得較高之核貸金額，竟意圖為自己不法
    之所有，指示丙○○將前開契約書及發票影印後，用立可白將其中金額及日期塗
    抹，由丙○○將契約書中簽約日更改為八十四年四月十五日（原為同年三月十五
    日），金額更改為三百五十萬元（原為一百七十五萬元），基於避免契約書與發
    票筆跡相同，再由丁○○將銷售金額填寫變更為「三百五十萬」、總計為「三百
    六十七萬五千元」，再將該二紙變造後之私文書影印後，向合作金庫新莊支庫申
    辦動產抵押權設定借款，使合作金庫新莊支庫陷於錯誤，依該紙發票金額評估後
    ，核准最高限額三百二十五萬元之貸款，該次實際貸款二百五十萬元，並於八十
    四年十一月七日將款項撥入韋琨公司在合作金庫新莊支庫0000000000
    000號帳戶中。因認被告甲○○亦涉有刑法第二百十六條、第二百十條行使變
    造私文書罪嫌、同法第三百三十九條第一項詐欺取財罪嫌云云。
二、按犯罪事實應依證據認定之，無證據不得推定其犯罪事實，刑事訴訟法第一百五
    十四條第二項定有明文。又認定不利於被告之事實，須依積極證據，苟積極證據
    不足為不利於被告事實之認定時，即應為有利於被告之認定，更不必有何有利之
    證據；且刑事訴訟法上所謂認定犯罪事實之積極證據，係指適合於被告犯罪事實
    之認定之積極證據而言，雖不以直接證據為限，間接證據亦包括在內，然而無論
    直接或間接證據，其為訴訟上之證明，須於通常一般之人均不致有所懷疑，而得
    確信其為真實之程度者，始得據為有罪之認定，倘其證明尚未達到此一程度，而
    有合理之懷疑存在時，自不能以推測或擬制之方法，以為有罪裁判之基礎，最高
    法院二十九年度上字第三一○五號、三十年度上字第八一六號、四十年度台上字
    第八六號、七十六年度台上字第四九八六號判例可資參照。
三、公訴人認被告甲○○涉犯上開罪嫌，無非以同案被告丁○○、丙○○之供述及上
    開貸款所檢附之資料均以韋琨公司負責人甲○○之名義提出申請等情為據。訊之
    被告甲○○堅決否認有右揭犯行，辯稱：佳洋公司開發票，後來又退回，伊並不
    知情，韋琨公司要結束時，伊有請佳洋公司報折舊價錢，伊說伊是買三百五十萬
    元之機器，為何折舊會這麼低，該公司就告訴伊，伊公司沒有買過三百五十萬元
    之機器，最高金額只有一百七十五萬元；在地檢署，一百七十五萬、三百五十萬
    元的發票都是伊提供的，其中一百七十五萬元的發票是伊跟佳洋公司小姐要的，
    另三百五十萬元的發票是伊向合庫印出來的。借錢過程伊知道，伊有同意借錢，
    款要準備之資料都是丁○○準備的，伊不是很清楚等語。經查：
  (一)韋琨公司代表人甲○○於八十四年七月十二日以機器為擔保品向合作金庫提出二
    百五十萬元短期借款之授信申請書，並由被告甲○○與合作金庫經理洽商借款事
    宜，再由被告丁○○提出相關借款資料，其中包括佳洋公司出售ＳＫＭ—三五○
    型自動射出機一台而與丁○○所簽訂之買賣合約書，及佳洋公司出具發票日期為
    八十四年七月二十日，銷售額為一百七十五萬元，總額一百八十三萬七千五百元
    ，發票號碼為「ＺＢ00000000」號之統一發票一紙，由被告丙○○先將
    該二份私文書影印，用立可白將其中金額及日期塗抹後加以影印，再變造價金為
    三百五十萬元、簽約日期為八十四年四月十五日、訂金先付一百二十萬元，餘款
    二百三十萬元，惟被告丁○○、丙○○二人擔心合作支庫承辦人發覺字跡有異，
    乃由被告丁○○重新謄寫變造之內容，復將該變造後之二紙私文書影印後，於八
    十四年八月二日，由丁○○行使該等變造之私文書並以韋琨公司名義向合作金庫
    借款，使合作金庫承辦人陷於錯誤，而於授信申請暨批覆書上依上開合約書及發
    票，核准貸款二百五十萬元予韋琨公司，並於八十四年七月十二日設定上開動產
    抵押，而擔保債權金額三百二十五萬元，八十四年十一月七日將款項撥入韋琨公
    司帳戶，韋琨公司現已清償完畢之事實，業據被告甲○○、丁○○及丙○○迭於
    檢察官偵查中及本院審理中供承不諱，並有上開合約書、統一發票、授信申請書
    、借據、連帶保證書、動產擔保交易登記證明書、動產抵押契約書、授信申請暨
    批覆書、授信戶結案資料查詢單及帳戶明細附卷（參見本院八十九年度訴字第九
    四號卷(二)第二三○至二三七頁、同案號卷(三)第六三至七五頁）可憑，應甚明確，
    而堪認定。
  (二)被告丁○○及丙○○於本院審理中雖一致供稱：是甲○○要貸款，叫伊二人變造
    佳洋公司之合約書及統一發票上之金額及日期云云。然查：
  被告丙○○於本案檢察官偵查中迭次供稱：是劉紀超（即丁○○）叫伊改合約書
    之金額，伊說是劉紀超要去向合庫貸款等語（參見九十二年度他字第二八六號偵
    查卷第十八至十九頁），且被告丙○○於丁○○被訴偽造有價證券等案件審理中
    以證人身分結證稱：伊曾利用假日幫韋琨公司開票，是黃聖文（即丁○○）要伊
    開的，伊當時不知他叫劉紀超，韋琨公司是由劉紀超負責管理、收入、支出、叫
    貨等語（參見本院八十九年度訴字第九四號卷(一)第七五至七七頁），又證稱：是
    丁○○給伊一張空白之影印發票。叫伊填寫後交予他，伊是照他所講的來填寫合
    約書及發票之金額，伊知道要向合庫貸款之用，他說要抬高貸款金額，貸款手續
    由丁○○處理，因他向伊要公司營業資料、帳冊、報表等資料等語（參見同上案
    號卷(二)第一四一至一四三頁），而證人即佳洋公司職員乙○○於本院審理中亦結
    證稱：本件ＳＫＭ—三五○型自動射出機一部是由自稱黃聖友之被告丁○○於八
    十四年三月十五日跟伊公司簽約，向我們買的等語（參見本院卷第五二頁），核
    之卷附上開八十四年三月十五日韋琨公司與佳洋公司簽訂購買ＳＫＭ—三五○型
    塑膠射出成型機一台之買賣合約書上韋琨公司負責人確實未書立被告甲○○，而
    係以被告丁○○之化名黃聖友簽署，而變造後之契約書卻加蓋甲○○之印章（參
    見本院卷第八十至八三頁），況被告丁○○對於證人乙○○之證述亦無意見，足
    見上開契約簽訂之際，被告甲○○並不在場，且被告甲○○對於該契約書之內容
    果真知情，何以被告丁○○未直接使用登記負責人甲○○之名義簽訂契約？其中
    顯有隱情。
  又被告丁○○自承於八十五年親筆書立予被告甲○○之設備支付明細帳中（參見
    八十八年度偵字第六五九○號偵查卷第六一頁），記載機器定金為一百八十萬元
    ，尾款分二十期款，每期八萬五千元，由八十四年八月至八十六年三月止，計一
    百四十四萬五千元，此機器向合庫借二百五十萬元，核與證人證人乙○○所證及
    其提出之支付貨款明細中所載上開機器價金支付之情形大致相符，且與合作金庫
    貸款之金額二百五十萬元相合，該記載中之總價金達三百二十四萬五千元，果被
    告甲○○知悉向佳洋公司購買上開射出機之價款為一百七十五萬元，何以被告丁○○需要虛構此價款於交付被告甲○○之支付明細帳冊中？亦有可疑。
  另被告丁○○以其前妻王姿璉為發票人簽發之支票支付上開ＳＫＭ—三五○型自
    動射出機訂金二十二萬元外，另為支付分期款部分，曾由韋琨公司設於八里鄉農
    會之帳戶簽發二十張（二張事後已由甲○○抽回），面額均為八萬五千元之支票
    ，超出僅需支付十八張分期款支票之數額，此為證人乙○○於丁○○被訴偽造有
    價證券等案件審理中結證無訛，並有王姿璉設於合作金庫新莊支庫帳戶明細及韋
    琨公司設於八里鄉農會帳戶之明細各一份在卷可憑（以上均參見八十八年度偵字
    第六九五○號偵查卷第六二至六三頁、八十九年度訴字第九四號卷(三)第十二頁、
    同號卷(二)第八五頁），應甚明確，果被告甲○○知悉向佳洋公司購買上開射出機
    之價款為一百七十五萬元，何以會有此超出簽發之情形？當有可議，況被告丁○○身負責韋琨公司管理、收入、支出、叫貨等業務，訂金部分又使用私人之支票
    支付貨款，事後記載支付明細帳中又未據實記帳，自有利用業務上之機會謀取利
    益之動機甚明。
  綜上所述，被告丙○○於本院審理前之供述及被告甲○○之辯稱堪予採信，被告
    丁○○應認係與佳洋公司業務員乙○○約定價金為一百七十五萬元，並簽訂買賣
    合約書一紙，惟佯向被告甲○○告知價金為三百五十萬元，借此可俟機向韋琨公
    司抽取中間之差額牟利。而於八十四年八月初，被告甲○○擬以前開機器向合作
    金庫辦理設定動產抵押借款，被告丁○○為免上開虛報價金之事被揭穿，且意圖
    為第三人韋琨公司不法之所有，始與被告丙○○共同變造上開契約書及發票向合
    作金庫貸款二百五十萬元，被告甲○○應無共同參與上開變造私文書及詐欺取財
    犯行甚明。至被告甲○○基於以價值三百五十萬元之機器向合作金庫貸款二百五
    十萬元之認識，提領一百萬元使用，乃借款後當然之結果，尚不能執此遽認其有
    共犯上開犯行之嫌，當甚明確。此外，復查無其他積極證據足資證明被告甲○○
    有上開公訴人指訴之犯行，自屬犯罪不能證明，應為無罪之諭知。
據上論斷，應依刑事訴訟法第三百零一條第一項、第二百九十九條第一項前段，刑法
第二條第一項前段、第二十八條、第二百十六條、第二百十條、第三百三十九條第一
項、第五十五條、修正後第四十一條第一項前段，罰金罰鍰提高標準條例第一條前段
、第二條，判決如主文。
本案經檢察官侯千姬到庭執行職務。
中　　　華　　　民　　　國　　九十三　　年　　　十　　　月　　二十八　　日
                                臺灣士林地方法院刑事第一庭
　　                                審判長法  官  雷雯華
                                          法  官  張國棟
                                          法  官  王俊雄
右正本證明與原本無異。
如不服本判決，應於判決送達後十日內，向本院提出上訴狀。
                                          書記官  楊樠株
中　　　華　　　民　　　國　　九十三　　年　　　十　　　月　　二十九　　日
附錄本案論罪科刑法條全文：
刑法第二百一十六條
行使第二百十條至第二百十五條之文書者，依偽造、變造文書或登載不實
事項或使登載不實事項之規定處斷。
刑法第二百一十條
偽造、變造私文書，足以生損害於公眾或他人者，處五年以下有期徒刑。
刑法第三百三十九條
意圖為自己或第三人不法之所有，以詐術使人將本人或第三人之物交付者
，處五年以下有期徒刑、拘役或科或併科一千元以下罰金。
以前項方法得財產上不法之利益或使第三人得之者，亦同。
前二項之未遂犯罰之。
